臺灣臺北地方法院民事判決　九十一年重訴字第二六六三號
　　原　　　告　癸○○
　　　　　　　　丁○○○
　　　　　　　　戊○○
　　　　　　　　壬○○
　　　　　　　　子○○
　　兼右三人
　　法定代理人　甲○○
　　右六人共同
　　訴訟代理人　邱昱宇律師
　　　　　　　　胡盈州律師
　　右　一　人
　　複代理　人　陳麗芬律師
　　被　　　告　丑○○
右當事人間請求損害賠償事件，經本院刑事庭移送前來，於民國九十三年八月二十六
日言詞辯論終結，本院判決如左：
    主      文
被告應給付原告癸○○、丁○○○、戊○○、壬○○、子○○、甲○○各新台幣壹佰
貳拾萬元，及均自民國九十年十一月十日起至清償日止，按年息百分之五計算之利息
。
原告其餘之訴駁回。
訴訟費用由被告負擔。
本判決原告勝訴部分於原告癸○○、丁○○○、戊○○、壬○○、子○○、甲○○各
以新台幣肆拾萬元為被告供擔保後，得假執行。
原告其餘假執行之聲請駁回。
    事實及理由
甲、程序方面：
    原告癸○○、丁○○○、戊○○、壬○○、子○○、甲○○起訴請求被告給付新
    台幣（下同）三百二十二萬四千七百六十一元、三百三十八萬九千二百三十六元
    、三百八十四萬四千二百九十六元、三百三十九萬六千九百六十三元、四百零四
    萬四千五百八十九元、四百四十四萬五千七百零一元，及自起訴狀繕本送達翌日
    起至清償日止，按年息百分之五計算之利息（見本院九十年重附民字第一五七號
    卷）。嗣原告丁○○○、戊○○、壬○○、子○○、甲○○變更聲明為請求被告
    給付三百一十七萬七千二百九十七元、三百四十萬一千零五元、三百一十九萬八
    千四百八十一元、三百五十二萬二千二百九十四元、四百零二萬六千二百五十六
    元，及自起訴狀繕本送達翌日起至清償日止，按年息百分之五計算之利息（見本
    院卷第一五六頁）。原告丁○○○、壬○○、戊○○、子○○、甲○○僅係減縮
    應受判決事項之聲明，為民事訴訟法第二百五十五條第一項第三款所許，合先敘
    明。
乙、實體方面：
一、原告主張：被告於九十年八月十七日，基於殺人之故意，持屠宰場內屠宰豬隻所
    用尖刀一支，朝訴外人黃朝盟左後腰部刺一刀，嗣因刺傷導致出血性及可能敗血
    性休克而死亡。原告甲○○支出黃朝盟死亡之殯葬費二十二萬一千六百八十元，
    扣除犯罪被害者補償協會補償之殯葬費十一萬四千四百元，被告應賠償原告甲○○殯葬費十萬七千二百八十元。原告癸○○、丁○○○為黃朝盟之父、母，原告
    戊○○、壬○○、子○○為黃朝盟之子女、原告甲○○為黃朝盟之配偶，原告癸○○、丁○○○之子女除黃朝盟外均無力扶養原告癸○○、丁○○○，且原告甲○○無謀生能力，故被告應賠償原告癸○○、丁○○○、戊○○、壬○○、子○○、甲○○扶養費分別為二十二萬四千七百六十一元、三十八萬九千二百三十六
    元、三十九萬六千九百六十三元、八十四萬四千二百九十六元、一百零四萬四千
    五百八十九元、九十一萬八千九百七十六元，扣除犯罪被害者補償協會補償之補
    償金後，被告應賠償之扶養費分別為二十二萬四千七百六十一元、十七萬七千二
    百九十七元、十九萬八千四百八十一元、四十萬一千零五元、五十二萬二千二百
    九十四元。被告並應賠償原告六人精神慰撫金各三百萬元。為此本於侵權行為之
    法律關係，請求被告賠償上開金額等語。並聲明：(一)被告應給付原告癸○○三百
    二十二萬四千七百六十一元、原告丁○○○三百一十七萬七千二百九十七元、原
    告壬○○三百四十萬一千零五元、原告戊○○三百一十九萬八千四百八十一元、
    原告子○○三百五十二萬二千二百九十四元、原告甲○○四百零二萬六千二百五
    十六元，及均自起訴狀繕本送達翌日即九十年十一月十日起至清償日止，按年息
    百分之五計算之利息。(二)願供擔保，請准宣告假執行。
二、被告則以：被告當時只是要嚇唬黃朝盟停止爭吵，因在工作場所中工作的動作都
    很大，於回身時不小心刀子就刺下去，當時動作很快，被告趕快將刀子抽出來，
    被告沒有殺害黃朝盟之故意。訴外人乙○○、黃紫楹（原名辛○○）、庚○○、
    己○○、丙○○，及原告甲○○都有扶養能力，原告請求之賠償之金額太高等語
    ，資為抗辯。並聲明：原告之訴及假執行之聲請均駁回。
三、原告主張被告基於殺人之故意殺害黃朝盟等語，被告對其有於右揭時地持屠宰場
    內之尖刀殺傷黃朝盟致黃朝盟傷重死亡之事實並不爭執，但否認有何故意殺人之
    犯意，辯稱：被告當時只是要嚇唬黃朝盟停止爭吵，因在工作場所中工作的動作
    都很大，於回身時不小心刀子就刺下去，當時動作很快，被告趕快將刀子抽出來
    ，也不願意看到黃朝盟受傷死亡，被告無殺害黃朝盟之故意等語。經查：
　(一)查被告於九十年八月十七日凌晨三時許，與同在臺北縣新店市○○路六巷十號屠
    宰場工作之黃朝盟，在上址渠等工作場所內，因細故發生口角，被告一時激憤，
    眼見身形魁梧的黃朝盟朝其走來，誤以為黃朝盟要對其攻擊，其遂基於普通傷害
    之犯意，手持置於身旁之屠宰場內屠宰豬隻所用尖刀一支，回身朝黃朝盟左後腰
    部刺一刀，致黃朝盟左後腰部受有七點五公分長之刺創傷口，傷深入途徑由後向
    前，略向下及向內（角度不大），途徑長十五公分，並傷及肋骨、橫膈、脾臟、
    腎臟及腹膜後腔軟組織。雖經被告陪同至財團法人天主教耕莘醫院急救，仍因上
    述刺傷導致出血性及可能敗血性休克，延至九十年八月十八日晚上十時十分許傷
    重不治死亡之事實，經證人楊信通於殺人刑事案件審理時證稱：被告和被害人間
    關係很正常，被害人身材比被告魁梧，被害人身高一百八十公分，以前有練拳擊
    ；屠宰場有掛一個工作表，當時被害人要去提水，被告當時是在旁邊看報表，被
    害人去提水時，有將被告推一下，被告站不穩，被害人有說要怎樣都無所謂，好
    像挑釁的意思，伊後來看到時被害人已經用手摸著他的左腰後，被告馬上表示要
    將被害人送醫等語（參見本院九十年度重訴字第一四號刑事卷宗第七七至八二頁
    ），且與被告於刑事案件偵查中所述：於九十年八月十七日凌晨三時許，在新店
    市○○路六巷十號，黃朝盟要拿水，但沒有出聲說話，直接用手撥伊，伊就告訴
    他旁邊的路還很寬，為何不從旁邊過，他便不高興了，就與伊爭吵，他比較魁梧
    ，因伊很害怕，且情急之下看他走過來，伊以為他要出手打伊，伊便一時衝動，
    隨手拿了一把刀刺他，伊等為一起工作的同事，伊刺傷他背後腰部，不知傷勢如
    何，只知流很多血，伊覺得自己很對不起他，因為伊一時的氣憤傷害了他（參見
    偵查卷第四至五頁、第七頁、第卅五頁反面）之情，並無不合，堪信為真實。
  (二)被告雖嗣辯稱：其係回身不小心刺到被害人，並非故意云云。但依法務部法醫研
    究所鑑定報告，被害人左後腰部受有七點五公分長之刺創傷口，傷深入途徑由後
    向前，略向下及向內（角度不大），途徑長估計十五公分（見相驗卷宗），而扣
    案之兇刀，經本院刑事庭勘驗結果，該兇刀長度為二十四點六公分，其中刀面為
    十四點三公分長，刀柄長度有十點三公分，此有勘驗筆錄一紙可考（見本院九十
    年度重訴字第一四號刑事卷宗第九九頁），與上開解剖結果相較，被告持刀刺進
    被害人之身體時該長度十四點三公分之兇刀刀刃已全部沒入被害人身體中，可見
    被告刺傷行為具有相當之力道，絕非不小心回身刺入可比，再參酌被告於警詢及
    偵查中之陳述，係案發時之陳述，較少權衡利害得失，且與前開鑑定報告及勘驗
    結果相符，自較可信，足認其拿刀刺向黃朝盟之行為，係出於刺傷黃朝盟之想法
    並即刻主動付諸實現，並非不小心之過失行為，應可認定。再依法務部法醫研究
    所鑑定報告及行政院衛生署醫事審議委員會鑑定結果（見本院九十年度重訴字第
    一四號刑事卷宗第一六０至一六二頁、臺灣高等法院九十一年度上訴字第三六八
    七號刑事卷宗第一０五至一０七頁），被害人係因左後腰遭受利器刺傷，傷及肋
    骨、橫膈、脾臟、腎臟及腹膜後腔軟組織，導致出血性及可能敗血性休克而死亡
    ，是被害人之死亡結果，確因被告之刺傷行為所造成，被告之刺傷行為與被害人
    之死亡結果間顯有相當因果關係，應構成侵權行為。
四、按因故意或過失，不法侵害他人之權利者，負損害賠償責任。不法侵害他人致死
    者，對於支出醫療及增加生活上需要之費用或殯葬費之人，亦應負損害賠償責任
    。被害人對於第三人負有法定扶養義務者，加害人對於該第三人亦應負損害賠償
    責任。不法侵害他人致死者，被害人之父、母、子、女及配偶，雖非財產上之損
    害，亦得請求賠償相當之金額。民法第一百八十四條第一項前段、第一百九十二
    條及第一百九十四條分別定有明文。本件被告不法侵害黃朝盟致死，已如前述，
    原告自得依上開規定請求被告賠償原告因而所受之損害。茲就原告請求被告賠償
    之各項金額，應否准許，分述如左：
  (一)殯葬費部分：
  1.原告甲○○起訴主張其支出黃朝盟死亡之殯葬費五十一萬四千三百零四元，嗣減
    縮為主張支出黃朝盟死亡之殯葬費二十二萬一千六百八十元等語，並提出估價單
    、免用統一發票收據各數紙、台東縣長濱鄉公所自行收納款項統一收據、台北縣
    立殯儀館黃朝盟府喪事規費繳納明細單、惠康殯儀服務有限公司喪葬禮儀規費用
    品追加明細表各一件為證。但所謂殯葬費係指收斂及埋葬費用而言，例如；棺材
    費、運屍費、運棺及靈柩車費、壽衣費、骨灰罐（含磁相、封口）、扶工、入殮
    及化妝、遺像及鏡框費、營造墳墓或靈骨塔位、紙錢、靈堂佈置（含鮮花）及司
    儀、誦經或證（講）道、麻孝服、樂隊、壽內用品及遺體保存費等為必要之費用
    。此等費用是否必要，應參酌被害人當地之喪禮習俗、宗教上之儀式、被害人之
    身分、社會地位及生前經濟狀況定之。本院斟酌被害人死亡前住所當地之喪禮習
    俗、宗教上之儀式、被害人之身分、社會地位、生前經濟狀況，及參考法務部之
    「犯罪被害人補償事件殯葬費項目金額參考表」，認為上揭證物所記載之出殯各
    項雜支、代辦火葬許可證、治喪服務費、紙紮用品（靈屋、魂身、轎車）、辦桌
    、煙、麥茶、沙士、可樂、礦泉水、威士比、飲料、花籃、盆花、高架鮮花、毛
    巾、長白毛巾、毛巾盒、供品、拜飯、三牲、五牲、公祭鮮花水果、香粉、禮簿
    及筆、餐桌、墓園、運費、代印訃聞等項目，非屬必要之殯葬費用；且認原告請
    求之金額在殯儀館規費（含禮堂使用費、遺體冷藏保管、遺體大殮、靈車出租、
    遺體火葬等）九千二百元、棺木、骨灰罐四萬元、壽內用品一千元、紙錢八百元
    、麻孝服一千六百元、靈堂佈置及司儀二萬元、靈車一萬元、扶工四千八百元、
    靈骨塔位二萬一千元、誦經六千元，共計十一萬四千四百元之範圍內，核屬必要
    之殯葬費。
  2.惟查原告甲○○嗣已獲補償殯葬費十一萬四千四百元，有台灣台北地方法院檢察
    署犯罪被害人補償審議委員會九十年補審字第三二號決定書附卷可稽（見本院卷
    第一五九至一六四頁），則依犯罪被害人保護法第十二條第一項規定：「國家於
    支付犯罪被害補償金後，於補償金額範圍內，對犯罪行為人或依法應負賠償責任
    之人有求償權」，法律規定賦與國家有獨立之求償權，亦即被害人或被害人遺屬
    自國家獲得犯罪被害補償金之同時，不待被害人或被害人遺屬另為債權讓與之表
    示，其對加害人之損害賠償請求權即依法移轉國家。是原告甲○○自不得再請求
    被告賠償殯葬費。
  (二)扶養費部分：
  1.原告癸○○部分：
    按受扶養權利者，以不能維持生活而無謀生能力者為限。前項無謀生能力之限制
    ，於直系血親尊親屬，不適用之。民法第一千一百十七條定有明文，是直系血親
    尊親屬，如能以自己財產維持生活者，自無受扶養之權利，申言之，直系血親尊
    親屬受扶養權利，仍應受不能維持生活之限制，始得請求加害人賠償。所謂「不
    能維持生活」，係指受扶養權利人之財力不足以維持生活而言。查原告癸○○為
    黃朝盟之父，癸○○為坐落台東縣長濱鄉○○段三間小段二三一之二、二三一之
    六地號土地應有部分各二分之一、同小段二二八地號土地全部，及門牌號碼台東
    縣長濱鄉○○村○○○路六十二號房屋之所有權人，且有自用小客車一輛之情，
    有調件明細表在卷可考（見本院卷第五六頁），又其於八十九年度薪資所得為四
    萬五千四百元，並在台東郵局有存款八十九年利息所得一萬四千四百元之情，有
    財政部財稅資料中心九十一年九月十一日資五字第九一一五五０六四號函附於台
    灣台北地方法院檢察署九十年補審字第三二號卷可考，尚難認其有不能維持生活
    之情形，依上開說明，其請求被告賠償扶養費二十二萬四千七百六十一元，為無
    理由，應予駁回。
  2.原告丁○○○部分：
    查原告丁○○○之子女為乙○○、黃朝盟、庚○○、丙○○、黃紫楹、黃雲玲
      、己○○七人，配偶為癸○○，此有
      一頁），依民法第一千一百十四條第一款及第一千一百十六條之一之規定，原
      告丁○○○之法定扶養義務人，除被害人外，尚有癸○○、乙○○、黃紫楹、
      黃雲玲、庚○○、己○○、丙○○等七人。原告丁○○○雖主張其子女除黃朝
      盟外均無力扶養原告丁○○○云云，固提出里長出具之乙○○、黃紫楹、己○○清寒證明書三紙為證（見本院卷第二三至二五頁），但被告除對黃雲玲無扶
      養能力不爭執外，其餘部分均否認。查黃雲玲為重度智障而無扶養能力一節，
      有身心障礙手冊在卷可考（見本院卷第二二頁），且被告對黃雲玲無扶養能力
      不爭執，足認黃云玲確無扶養能力。次查，原告丁○○○之長男乙○○於九十
      二年之年所得為二十六萬九千元、三男庚○○於九十二年之年收入五十萬元、
      三女己○○於九十二年之年所得二十一萬一千零四十九元，有扣繳暨免扣繳憑
      單在卷可佐（見本院卷第一○三至一○五頁），又依原告所提訴外人銓亞股份
      有限公司離職證明書記載丙○○於八十七年五月起至九十一年一月三十一日止
      任職該公司擔任正技術員（見本院卷第二六頁），另黃紫楹為南投市○○段七
      五三之一三四地號土地、南投縣南投市○○里○○鄰○○路八一之二號房屋之
      所有權人，且擁有汽車一輛之情，有稅務電子閘門財產所得調件明細表在卷可
      考（見本院卷第一二九頁），堪認乙○○、庚○○、丙○○、黃紫楹、己○○
      應有扶養其母丁○○○之能力及義務。況依民法第一千一百一十六條之規定：
      「受扶養權利者有數人，而負扶養義務者之經濟能力，不足扶養其全體時，依
      左列順序定其受扶養之人：一直系血親尊親屬。二直系血親卑親屬。．．．。
      」，雖里長證明書記載乙○○、黃紫楹家境清寒各扶養子女一人、三人，但縱
      若乙○○、庚○○、丙○○、黃紫楹、己○○有其等之經濟能力不足扶養其等
      之子女及丁○○○等人全體之情形屬實，但丁○○○受扶養權利之順序屬第一
      順位，其等自不得以需扶養子女一人或數人為由，而脫免其等扶養丁○○○之
      責。是原告丁○○○之法定扶養義務人除黃雲玲無扶養能力外，子女乙○○、
      庚○○、丙○○、黃紫楹、己○○、配偶癸○○仍應對丁○○○履行其等應扶
      養丁○○○之法定義務。是丁○○○得請求被告賠償之扶養費為其總扶養費的
      七分之一。
    次查，原告丁○○○係三十四年五月十五日生，於被害人死亡時即九十年八月
      十八日為五十六歲，依內政部八十九年臺閩地區女性簡易生命表所載，平均餘
      命為二十五點一三年，再依九十年度綜合所得稅之受扶養親屬免稅額每年七萬
      四千元，滿七十歲受扶養親屬免稅額十一萬一千元計算丁○○○每年得受扶養
      之權利，並依霍夫曼計算法扣除中間利息，又被害人黃朝盟所本應分擔之扶養
      義務以七分之一計算，則原告丁○○○因其子黃朝盟死亡所受扶養費之損害為
      二十一萬一千九百三十九元。然原告丁○○○已獲補償扶養費二十一萬一千九
      百三十九元，此部分之損害已獲得填補，原告丁○○○自不得再請求被告賠償
      扶養費。
  3.原告戊○○、壬○○、子○○部分：
    查原告戊○○、壬○○、子○○為被害人黃朝盟與原告甲○○所生之子女，黃朝
    盟、甲○○依法對其等均負有扶養義務，戊○○為七十六年六月五日出生、壬○○為八十五年十一月二十九日出生、子○○九十年十一月十六日生，於被害人死
    亡時即九十年八月十八日，分別為十四歲、四歲、零歲，則至其等二十歲成年止
    ，其等分別得請求扶養之期間為六年、十六年及二十年。依九十年度所得稅扶養
    親屬寬減額為每人每年七萬四千元、被害人黃朝盟本應分擔之扶養義務以二分之
    一計算，並各以霍夫曼計算法扣除中間利息，則原告戊○○、壬○○、子○○因
    其父黃朝盟死亡所受扶養費之損害分別為十九萬八千四百八十二元、四十四萬三
    千二百九十一元、五十二萬二千二百九十五元。但原告戊○○、壬○○、子○○
    已領取上開金額之犯罪被害補償金扶養費，依犯罪被害人保護法第十二條第一項
    之規定，其等對被告上開金額之扶養費損害賠償請求權即依法移轉國家，自不得
    再請求被告賠償扶養費。
  4.原告甲○○部分：
    按民法第一千一百十六條之一規定：「夫妻互負扶養之義務，其負扶養義務之順
    序與直系血親卑親屬同，其受扶養權利之順序與直系血親尊親屬同」。又同法第
    一千一百十七條規定：「受扶養權利者，以不能維持生活而無謀生能力者為限。
    前項無謀生能力之限制，於直系血親尊親屬，不適用之。」，夫妻互受扶養權利
    之順序，既與直系血親尊親屬同，自不以無謀生能力為必要，但仍須以不能維持
    生活者為限，始得請求加害人賠償扶養費。惟查原告甲○○係於六十四年十月五
    日生，八十三年七月間自私立仁德高級醫事職業學校畢業，曾任職於育祥婦產科
    、佳生婦產科診所，擔任護士職務，現又正值壯年，雖其自陳其於九十二年三月
    底辭掉工作云云，但亦尚難認其有不能維持生活而無謀生能力之情形，是其請求
    被告賠償扶養費九十一萬八千八百七十六元，應屬無據。
  (三)非財產上損害即精神慰撫金：
    本院斟酌被告僅為細故口角，竟持工作用之尖刀刺傷職場同事黃朝盟，並傷及肋
    骨、橫膈、脾臟、腎臟及腹膜後腔軟組織，因上述刺傷導致出血性及可能敗血性
    休克而死亡，致原告癸○○、丁○○○突遭喪子之慟，原告戊○○、壬○○、子
    ○○突遭喪父之悲，原告甲○○突受喪偶守寡之哀，均係悲痛逾恆，精神上至感
    痛苦，並審酌被告目前無存款、不動產、被害人死亡前月入四萬多元，及兩造之
    身分、地位、經濟能力、家庭狀況等一切情狀，認原告六人各請求賠償精神慰撫
    金三百萬元，尚屬過高，應予核減為各一百二十萬元，方屬公允，其逾此數額之
    請求，為無理由，應予駁回。
五、從而，原告六人依侵權行為之法律關係，請求被告賠償精神慰撫金各一百二十萬
    元，及均自起訴狀繕本送達翌日即九十年十一月十日起至清償日止，按年息百分
    之五計算之利息之範圍內，為有理由，應予准許。原告逾此部分之請求，則為無
    理由，應予駁回。
六、原告陳明願供擔保，聲請宣告假執行，就原告勝訴部分，經核並無不合，爰酌定
    相當之擔保金額准許之。至原告敗訴部分，其假執行之聲請，因訴之駁回已失所
    附麗，應併駁回之。
七、本件為判決之基礎已臻明確，兩造其餘主張、陳述並所提證據，經審酌後，認與
    本件判決之結果不生影響，爰不再一一論述，附此敘明。
八、據上論結，本件原告之訴為一部有理由，一部無理由，依民事訴訟法第七十九條
    、第三百九十條第二項，判決如主文。
中　　　華　　　民　　　國　　九十三　　年　　　九　　　月　　　九　　　日
                              民事第五庭  法  官    羅富美
右為正本係照原本作成
如對本判決上訴，須於判決送達後廿日內向本院提出上訴狀
中　　　華　　　民　　　國　　九十三　　年　　　九　　　月　　 十四 　　日
                                          書記官    郭錦賢
